臺灣高等法院刑事判決　　　　　　　　99年度上易字第2824號
上　訴　人　台灣台北地方法院檢察署檢察官
上　訴　人
即　被　告　王冠元
上列上訴人因被告妨害公務案件，不服台灣台北地方法院九十九
年度易字第一二一三號，中華民國九十九年十一月十一日第一審
判決（起訴案號：台灣台北地方法院檢察署九十九年度偵字第七
七八八號），提起上訴，及移送併辦（同署九十九年度偵字第二
六八三五號），本院判決如下：
    主  文
上訴駁回。
    事  實
一、王冠元於民國九十九年三月二十日二十三時許，在臺北市松
    山區○○○路一九九號長庚醫療財團法人台北長庚紀念醫院
    臺北院區（下稱長庚醫院）急診室櫃檯前，因細故與醫院人
    員發生爭執，竟大聲喧嘩，經醫院警衛報警處理；適臺北市
    政府警察局松山分局東社派出所（下稱東社派出所）擔服備
    勤員警李仁傑接獲通報，即聯絡正執行巡邏勤務之員警林延
    蓁、許宏彬，並一同前往現場處理勸阻，惟王冠元仍與到場
    之員警發生爭執。嗣於同日二十三時二十四分許，員警處理
    完畢後，於長庚醫院急診室門口外騎乘警用機車欲離去之際
    ，王冠元因不滿員警之處理，竟基於於公務員依法執行職務
    時當場侮辱之犯意，於該急診室門口，於員警依法執行巡邏
    職務時，當場對在場員警林延蓁、許宏彬、李仁傑等三人辱
    罵「沒老二又可以幹」等語，足以貶損員警林延蓁、許宏彬
    、李仁傑之人格。嗣經李仁傑以妨害公務依法當場逮捕。
二、案經臺北市政府警察局松山分局報請臺灣臺北地方法院檢察
    署檢察官偵查後聲請簡易判決處刑。
    理  由
壹、程序部分：
    按被告以外之人於審判外之言詞或書面陳述，除法律有規定
    者外，不得作為證據；又被告以外之人於審判外之陳述，雖
    不符合同法第一百五十九條之一至第一百五十九條之四之規
    定，但經當事人於審判程序同意作為證據，法院審酌該言詞
    陳述或書面陳述作成時之情況，認為適當者，亦得為證據。
    當事人、代理人或辯護人於法院調查證據時，知有第一百五
    十九條第一項不得為證據之情形，而未於言詞辯論終結前聲
    明異議者，視為有前項之同意，刑事訴訟法第一百五十九條
    第一項及第一百五十九條之五分別定有明文。本判決下列所
    引用之各該被告以外之人於審判外之陳述（包含書面陳述）
    ，雖屬傳聞證據，惟當事人於本院審判期日中表示同意作為
    證據方法而不予爭執，本院審酌上開證據資料製作時之情況
    ，尚無違法不當及證明力明顯過低之瑕疵，亦認為以之作為
    證據應屬適當。揆諸前開規定，爰依刑事訴訟法第一百五十
    九條之五規定，認前揭證據資料均有證據能力，先予敘明。
貳、實體部分：
一、有罪部分：
  (一)訊據上訴人即被告王冠元矢口否認有上揭犯行，辯稱：這件
    事情根本沒有證據，只是法官單方面自由心證，我有聲請二
    到四個證人，當時他們都有在場圍觀，警察那邊也說我一個
    人攻擊他們，他們提出的證人也說到有聽到一句不雅的話，
    可是不知道是罵誰，對於我是罵誰，沒有提出確切的指證云
    云（見本院卷第二九頁反面）。經查：
  1.上開事實，業據被告於原審審理中供承於前揭時、地與警員
    發生爭執後，在長庚醫院急診室門口稱「沒老二又可以幹」
    等語明確（詳原審卷第四０頁反面）。且證人即員警李仁傑
    於原審證稱：被告於前揭時地，在急診室門口，對騎機車準
    備離開之三位員警罵沒有老二可以幹等語明確（詳原審卷第
    五八頁反面以下），核與證人即長庚醫院駐衛警王盛欣於原
    審證稱：伊擔任夜間十一點至凌晨七時之班，因為被告一直
    與急診櫃臺小姐爭執，所以駐衛警隊就向派出所報案說有人
    在吵鬧，員警到場處理後與被告發生爭吵，後來員警準備上
    機車離開時，被告在急診室門口罵等語（詳原審卷第六九至
    七二頁）大致相符，並經原審勘驗長庚醫院急診室大門監視
    錄影光碟屬實，有勘驗筆錄在卷可稽（詳原審卷第八三頁反
    面），應堪認定。
  2.被告雖辯稱：伊雖有講「沒老二又可以幹」，但並非對著員
    警講的，而係於員警已經騎摩托車離開後，伊回頭對著伊友
    人講的，且伊當時講的聲音並不大聲云云。惟證人李仁傑於
    原審證稱：被告在我們還沒騎車離開時，面對著我們罵「沒
    有老二可以幹」，且被告的音量足讓我們在場的三個員警都
    聽得到等語（詳原審卷第五八頁反面至六一頁反面），核與
    證人王盛欣於原審證稱：被告在罵時，是面向警衛室外，且
    聲音很大聲，當時員警正好要去騎車等語相符（詳原審卷第
    七０至七一頁反面），且經原審當庭勘驗長庚醫院急診室大
    門監視錄影光碟，結果為：「一、勘驗之檔案：長庚醫院所
    付光碟『急診室大門檔案』。二、監視錄影機所攝影之範圍
    ，包括長庚醫院急診室玻璃門、室外，該影像檔並無聲音，
    且無法看到急診室內部。三、九十九年三月二十日二十三時
    二十三分許，員警與站在急診室大門口之被告對話。四、九
    十九年三月二十日二十三時二十四分許，數名員警騎機車欲
    離開，被告此時站在急診室大門，當被告轉身進入急診室同
    時，員警機車停下，員警並進入急診室內。五、九十九年三
    月二十日二十三時二十五分許起，兩位員警將被告以架住手
    之方式，帶離急診室大門，並隨即將被告壓制在地上，嗣後
    即帶上警車，過程中被告並無主動攻擊員警之動作。」，有
    原審勘驗筆錄在卷可稽（詳原審卷第八三頁反面）。依上開
    勘驗結果，可知該監視錄影雖未同步收音，然被告原係站在
    急診室大門面對外（因影片解析度關係無法看清楚被告嘴部
    ），當轉身進入急診室同時，員警之機車即停下，並下車進
    入急診室內逮捕被告，足認被告確係對外向員警罵前述侮辱
    言詞，而非係對其友人講話甚明。此外，欲騎車離開之員警
    既然均下車逮捕被告，足認被告上述辱罵之音量足以讓三位
    員警聽聞，其音量非小，佐以前述被告辱罵時係面對員警所
    在之急診室外面。是被告主、客觀上確有當場對執行職務之
    公務員辱罵上開言詞，至為明確。被告上開所辯，與事實不
    符，難以採信。
  3.被告再辯稱：案發時三位員警已經騎上摩托車要離開，其等
    應該非正在執行職務中云云。惟按，警察之勤務包括勤區查
    察、巡邏、臨檢、守望、值班、備勤六種，警察勤務條例第
    十一條分別定有明文。而「警察」因具有維持公共秩序，保
    護社會安全、偵查犯罪等多元任務，其職務之行使除查察、
    巡邏、臨檢、守望等抽象維持治安之職務外，尚包括執行具
    體個案勤務時所實施之職務行為（如執行交通指揮、交通違
    規舉發，或執行搜索、逮捕，或警察職權行使法所規範之警
    察職權行為等）。查案發當時員警李仁傑在派出所服備勤職
    務，因長庚醫院警衛室報案稱有人在醫院急診室大吵大鬧，
    故李仁傑聯繫正在服巡邏勤務之員警林延蓁、許宏彬一同即
    到場處理乙節，業據證人李仁傑到庭證述明確（詳原審卷第
    五八頁反面），且有員警李仁傑、林延蓁、許宏彬之職務報
    告在卷可稽（見偵卷第八頁）。而本案係員警騎機車欲離開
    之際，被告於急診室門口辱罵員警乙節，已認定如前，是當
    時員警雖未正在執行依社會秩序維護法所賦予之為維護公共
    秩序、確保醫院安寧之職務，然其等既仍在警察勤務條例之
    服勤期間，且身著員警制服，並騎警用機車，在客觀上已足
    使人認識其係公務員依法執行職務之行為，其等任務應回歸
    原依警察勤務條例所執行之巡邏勤務（其中李仁傑部分，因
    接到醫院報案後，從備勤中出勤，故應認轉為巡邏勤務）。
    從而，應認被告乃對於正在執行職務之員警辱罵，殆無疑義
    。是被告前開所辯，尚難憑採。
  4.被告又辯稱：伊所稱「沒老二又可以幹」這句話沒有任何意
    義云云。按刑法上之所謂「侮辱」，係以使人難堪為目的，
    以言語、文字、圖畫或動作表示不屑、輕蔑或攻擊之意思，
    足以對於個人在社會上所保持之人格及地位，達貶損其評價
    之程度，即足當之；是否符合侮辱之判斷，應顧及行為人之
    年齡、教育程度、職業與被害人之關係及社會整體之價值觀
    等情狀。被告對員警罵「沒老二又可以幹」，在社會通念及
    口語意義上，顯係對公務員人格泛稱之貶損辱詞，以及係對
    公務員之負面評價，足以令人感到難堪、不快。故被告於員
    警執行公務時，以足貶抑人格之話語辱罵，自屬對依法執行
    職務之公務員當場侮辱。是被告此部分之辯解，亦難憑採。
  5.被告另辯稱：員警李仁傑在逮捕伊前，一直問伊剛才說什麼
    ，因為警察要伊重複，所以伊有對警察說「沒有老二又可以
    幹」，結果伊就被逮捕了云云，並提出其蒐證之錄影光碟為
    證。就此，證人李仁傑於原審證稱：當日我們要準備騎車離
    開，在我們還沒有離開人行道之前，被告大聲對我們到場處
    理的三位員警大聲的說「沒有老二可以幹」，但我們為了要
    保存證據，所以又回到急診室門口，質問被告剛才說的那句
    話是什麼，並把錄影下來當成證據等語（詳原審卷第五八頁
    反面）。經原審勘驗被告所提出之蒐證錄影光碟，證人李仁
    傑確實係一再要求被告再講一次剛才那句話，當被告回答「
    你是說我剛剛對著外面罵沒老二難道可以幹嗎？」後，隨即
    遭員警逮捕（詳原審卷第五二頁反面以下勘驗筆錄要旨）。
    惟本院審酌被告係被訴於員警騎機車離去之際，辱罵員警之
    行為，而非事後員警為確認並保全證據之目的，要求被告重
    複方才說什麼話，被告始說明之行為。是被告此部分之陳述
    ，尚難資為有利於被告之認定，附此敘明。
  6.被告復辯稱員警李仁傑等人到場處理過程不當云云。然被告
    縱有不服或不滿，亦應依合法之程序請求救濟，尚難執此作
    為其侮辱公務員行為之正當理由。
  7.至被告於本院審理時稱：聲請二到四個證人云云（詳本院卷
    第二九頁），經本院當庭諭知：請被告具狀提出聲請傳喚證
    人之姓名、地址以及待證事實等語（見本院卷第三二頁反面
    ），惟被告迄至言詞辯論終結前，均未提出任何書狀以供本
    院傳喚，且本件事證已明，業如前述，是無庸再予傳喚證人
    ，併為敘明。
  8.綜上，本件事證明確，被告前開所辯，均不足採，被告上揭
    犯行堪以認定，自應依法論科。
  (二)核被告於上開公務員依法執行職務時，當場侮辱之行為，係
    犯刑法第一百四十條第一項之於公務員依法執行職務時當場
    侮辱罪。按刑法第一百四十條第一項之罪係妨害國家公務執
    行，而屬侵害國家法益之罪，非侵害個人法益，被告雖侮辱
    數人，仍屬單純一罪（參最高法院八十五年度台非字第二三
    八號判決），故被告於上開同一時、地當場侮辱警員三人，
    仍屬單純一罪，僅成立一侮辱公務員罪。是起訴意旨認被告
    以一行為觸犯三侮辱公務員犯行，為想像競合犯，容有誤會
    ，附此敘明。
  (三)原審經詳細調查，以被告罪證明確，適用上揭規定，並審酌
    被告在醫院大聲喧嘩，未尊重其他病、傷患，影響醫療體系
    運作，遇有警方勸阻，仍與警方發生爭執，嗣於員警離去之
    際，甚至出言辱罵值勤警員，所為已然損及公務員執行職務
    之尊嚴，殊無足取，本應重懲，惟念其並無前科，素行良好
    ，有臺灣高等法院被告前案紀錄表一份附卷可參（見本院卷
    第一五頁），併參酌其犯罪之動機、目的、手段、智識程度
    、生活狀況，及犯後否認犯行等一切情狀，量處拘役五十日
    ，並諭知易科罰金之折算標準。核原審認事用法並無不合，
    量刑亦屬允當。被告仍執陳詞，以否認犯行為由上訴，指摘
    原審判決不當，為無理由，應予駁回。
二、無罪部分：
  (一)公訴意旨略以：被告於九十九年三月二十日二十三時二十四
    分許，在長庚醫院急診室櫃檯前，因細故與醫院人員發生爭
    執，竟大聲喧嘩咆哮，造成醫院醫護人員與就診病患恐慌，
    經醫院警衛報警處理，適時擔服巡邏勤務身著制服之臺北市
    政府警察局松山分局東社派出所員警林延蓁、許宏彬二人接
    獲通報，立即與備勤員警李仁傑前往現場處理，見被告仍在
    大聲咆哮，影響醫院醫療體系運作，經委婉勸阻未果，詎被
    告於員警蒐證影像依法執行職務時，竟公然對在場員警林延
    蓁、許宏彬、李仁傑等三人辱罵「沒老二又可以幹」等語，
    足以貶損員警林延蓁、許宏彬、李仁傑之人格，嗣經李仁傑
    以妨害公務依法逮捕，被告復基於妨害公務之犯意，與李仁
    傑拉扯而對依法執行職務之李仁傑施強暴脅迫，致李仁傑受
    有右膝、胸部、右手等處挫傷之傷害。因認被告涉犯刑法第
    一百三十五條第一項之妨害公務罪嫌。
  (二)按犯罪事實應依證據認定之，無證據不得認定犯罪事實；無
    證據能力、未經合法調查之證據，不得作為判斷之依據；不
    能證明被告犯罪或其行為不罰者，應諭知無罪之判決，刑事
    訴訟法第一百五十四條第二項、第一百五十五條第二項、第
    三百零一條第一項分別定有明文。次按認定不利於被告之事
    實，須依積極證據，苟積極證據不足為不利於被告事實之認
    定時，即應為有利被告之認定，更不必有何有利之證據，復
    有最高法院三十年上字第八一六號判例可資參考。又事實之
    認定，應憑證據，如未能發現相當證據，或證據不足以證明
    ，自不能以推測或擬制之方法，為裁判基礎；認定犯罪事實
    ，所憑之證據，雖不以直接證據為限，間接證據亦包括在內
    ，然無論直接或間接證據，其為訴訟上之證明，須於通常一
    般之人均不致於有所懷疑，而得確信其為真實之程度者，始
    得據之為有罪之認定，倘其證明尚未達到此一程度，而有合
    理性懷疑之存在時，即無從為有罪之認定，此亦有最高法院
    四十年台上字第八六號、七十六年臺上字第四九八六號判例
    可資參照。
  (三)公訴人認被告涉犯前開妨害公務犯行，無非係以證人李仁傑
    、王盛欣之證述、李仁傑之長庚醫院診斷證明書及現場蒐證
    光碟二片等為主要依據。訊據被告堅決否認有何妨害公務犯
    行，辯稱：我沒有對李仁傑拉扯，兩隻手被他銬著，他的傷
    勢是他攻擊我的時候造成的等語（詳本院卷第四六頁反面）
    。經查：
  1.按刑法第一百三十五條第一項之罪，以對於公務員依法執行
    職務時施強暴脅迫為要件。所謂「強暴」，係指一切有形力
    即物理力之行使而言，不問其係對人或對物為之均包括在內
    ；所稱「脅迫」，則指以侵害生命、身體、自由、名譽、財
    物之不法為目的之意思，通知對方足使其生恐怖之心之一切
    行為而言。然若單純之消極之不配合行為，核與刑法妨害公
    務罪所稱「強暴」、「脅迫」行為之構成要件，尚屬有間，
    而難遽以該罪繩（參本院九十六年度上易字第一二七三號判
    決意旨）。
  2.關於被告侮辱公務員後，員警執行逮捕被告之過程，證人李
    仁傑於原審證稱：（被告問：我被逮捕時，我的雙手既然被
    銬起，我是如何去傷害你？）因為你消極不配合，扭動身體
    ，導致我們逮捕你時有受傷，光碟也有清楚顯示你不配合上
    銬，也不配合上車，如果全程你都配合的話，那麼光碟的內
    容怎麼會是如此，而且我們怎麼也會多次請你上車。（被告
    問：你確定我有主動或積極觸碰及傷害你的右膝、胸部及右
    手？）被告拒絕逮捕，銬住他雙手時，他扭動身體，有無主
    動或積極是你個人的犯意，我沒有辦法瞭解，逮捕的過程中
    消極不配合，造成我的傷害，我的受傷部分如何造成是醫院
    認知而開立的診斷證明等語明確（詳原審卷第六０頁反面至
    六一頁），佐以原審勘驗長庚醫院急診室門口監視錄影畫面
    結果：「九十九年三月二十日二十三時二十五分許起，兩位
    員警將被告以架住手之方式，帶離急診室大門，並隨即將被
    告壓置在地上，嗣後即帶上警車，過程中被告並無主動攻擊
    員警之動作。」乙節，有原審勘驗筆錄附卷可稽（詳原審卷
    第八三頁反面）。由上可知，被告於員警逮捕過程中，僅係
    扭動身體，而不願配合上銬、上車，消極不配合警方逮捕行
    為，然其並未積極出手對員警施以強暴脅迫，至為明確。
  3.證人王盛欣固於警詢中證稱：被告拒絕逮捕，跟警方發生拉
    扯，最後還是被警方強押上警車等語（詳偵卷第一六頁）。
    惟其所謂「發生拉扯」，究係指被告消極不願意配合逮捕之
    情況？抑或指被告有積極出手之情形？尚有未明。而證人王
    盛欣於原審審理時復證稱：（問：被告被逮捕時，除了反抗
    之外，有主動去傷害員警的行為嗎？）沒有等語（詳原審卷
    第七一頁反面）。由此足認被告於遭逮捕時，並未對執行逮
    捕職務之員警，實施積極之拉扯或傷害行為，至為明確。
  (四)綜上，本案被告僅消極之不配合員警逮捕，其行為縱有未當
    ，然其並未積極任意揮動肢體或與員警拉扯等不法腕力之施
    以強暴、脅迫之行為，本院復查無其他積極證據足資證明被
    告有前開公訴人所指妨害公務犯行，揆諸前揭說明，被告之
    行為與刑法第一百三十五條第一項之構成要件尚有未合，本
    院自難憑公訴人所提出之前述證據，遽論被告確有公訴人所
    指犯行，即不能證明被告犯罪。原審以不能證明被告此部分
    犯罪而諭知被告無罪，核無不合。檢察官上訴意旨略以：光
    碟畫面呈現出被告極力之掙扎反抗；證人王盛欣證稱：被告
    不願意戴上手銬有掙扎，才被警察壓制在地上等語；員警李
    仁傑證稱，被告拒絕逮捕，銬住雙手實扭動身體，造成伊的
    傷害等語，並有長庚醫院之診斷證明書可佐，足認被告與員
    警間確實有拉扯肢體接觸之情況，被告之反抗行為即已符合
    有形力即物理力之行使，自該當強暴之要件等語為由，而認
    原審就此部分判決不當，請求撤銷改判。惟被告雖於員警為
    其戴上手銬時有掙扎，並因扭動身體而造成員警李仁傑受傷
    ，然被告拒絕上銬所為之反抗行為，與被告主觀上是否基於
    妨害公務而施以強暴之犯意，尚屬有別，是公訴人上訴為無
    理由，應予駁回。
三、退併案部分（九十九年度偵字第二六八三五號）：
  (一)併案意旨略以：被告王冠元於民國九十九年三月二十日二十
    三時二十四分許，在臺北市松山區○○○路一九九號長庚醫
    院急診室櫃檯前，因細故與醫院人員發生爭執，竟大聲喧嘩
    咆哮，造成醫院醫護人員與就診病患恐慌，經醫院警衛報警
    處理，適時擔服巡邏勤務身著制服之臺北市政府警察局松山
    分局東社派出所員警林延蓁、許宏彬二人接獲通報，立即與
    備勤員警李仁傑前往現場處理，見被告仍在大聲咆哮，影響
    醫院醫療體系運作，經委婉勸阻未果，詎被告於員警蒐證影
    像依法執行職務時，竟公然對在場員警林延蓁、許宏彬、李
    仁傑等三人辱罵「沒老二又可以幹」等語，足以貶損員警林
    延蓁、許宏彬、李仁傑之人格，嗣經李仁傑以妨害公務依法
    逮捕，被告復基於傷害之犯意，與李仁傑拉扯而對依法執行
    職務之李仁傑施強暴脅迫，致李仁傑受有右膝、胸部、右手
    等處挫傷之傷害，因認被告尚涉犯刑法第二百七十七條第一
    項之傷害罪嫌，此部分犯行與台灣台北地方法院九十九年度
    易字第一二一三號判決案件，屬裁判上一罪之想像競合犯，
    為法律上之同一案件，請求併案審理等語。
  (二)經查，員警李仁傑等人於逮捕被告時，因被告拒絕上銬而於
    員警為其戴上手銬時有掙扎，並因扭動身體致員警李仁傑於
    雙方拉扯時受傷，然被告拒絕上銬時之反抗因而致員警李仁
    傑受傷之行為，尚難據此而認被告主觀上係為傷害李仁傑身
    體，而與李仁傑為互相拉扯之行為，自不合於傷害罪之主觀
    構成要件。從而，依併辦意旨所述，本院難據以對被告為不
    利之認定，就此部分而言，自不具有想像競合犯之裁判上一
    罪關係，應退回檢察官另為適當之處理。
據上論斷，應依刑事訴訟法第三百六十八條，判決如主文。
本案經檢察官王壬貴到庭執行職務。
中    華    民    國   100    年    4     月    27    日
                  刑事第七庭    審判長法  官  陳憲裕
                                      法  官  游紅桃
                                      法  官  楊智勝
以上正本證明與原本無異。
不得上訴。
                                      書記官  張玉如
中    華    民    國   100    年    4     月    28    日
附錄：本案論罪科刑法條全文
刑法第一百四十條：
（侮辱公務員公署罪）
於公務員依法執行職務時，當場侮辱，或對於其依法執行之職務
公然侮辱者，處 6 月以下有期徒刑、拘役或 1 百元以下罰金。
對於公署公然侮辱者亦同。